【裁判字號】    98,簡上,22
【裁判日期】    981230
【裁判案由】    返還牌照
【裁判全文】
臺灣板橋地方法院民事判決              98年度簡上字第22號
上  訴  人  丙○○
被上訴人    有限責任台北市第五計程汽車運輸合作社
法定代理人  甲○○
訴訟代理人  乙○○
上列當事人間請求返還牌照事件，上訴人對於中華民國97年12月
2日臺灣板橋地方法院板橋簡易庭97年度板簡字第3518 號第一審
判決提起上訴，經本院於98年12月16日言詞辯論終結，判決如下
：
    主  文
上訴駁回。
第二審訴訟費用由上訴人負擔。
    事  實
壹、被上訴之主張：
    上訴人於民國（下同）77年10月11日起，將其所有之營業小
    客車一輛加入被上訴人合作社之經營體系（俗稱靠行），約
    定上訴人應按月給付被上訴人新臺幣（下同）800元之服務
    社費。被上訴人於97年3月27日催告上訴人返回補訂契約，
    否則將終止雙方先前之合約關係，然上訴人竟置之不理，並
    自97年5月起積欠社費未繳，被上訴人即再以存證信函終止
    兩造間之契約關係，並要求返還牌照及行照。為此於原審依
    據契約之法律關係，求為判決上訴人應將356-CS汽車行車執
    照1張與車牌照2面交還被上訴人，並於本院對於上訴人本件
    上訴，聲明駁回上訴人之上訴。
貳、上訴人之主張：
一、上訴人對於被上訴人所主張之靠行及自97年5月起積欠社費
    未繳等事實均不爭執，惟辯稱：被上訴人之法定代理人之當
    選無效，故拒繳行費有正當理由。
二、上訴人上訴理由略以：
  (一)上訴人加入被上訴人合作社已有24年並擔任理事17年，被上
    訴人現任之法定代理人甲○○於96年9月因案遭收押禁見4個
    月，收押期間亦由上訴人代理理事主席之職務。代理期間查
    知前理事主席勾結假釋犯甲○○加入合作社，於理監事選舉
    時逕將不具理事資格之甲○○推舉為理事主席，經上訴人向
    台灣台北地方法院提起確認當選無效之訴，經該院以97年度
    訴字第1404號判決甲○○當選理事無效，並經台灣高等法院
    以98年度上字第851號判決駁回甲○○之上訴，故甲○○並
    非本合作社之理事主席。
  (二)上訴人於97年10月初至合作社辦理繳交半年服務費，但辦公
    室接洽小姐說明必須先填妥契約書才可繳交服務費，否則不
    受理繳費事宜，但該契約書是車行專用契約書，並非合作社
    專用契約書，且契約書並無填寫甲方（車行）之公司行號資
    料，亦未將上訴人入社股金10,000元填寫登錄在內，上訴人
    如簽下該車輛經營契約書將憑白損失股金，上訴人乃於97年
    12 月19日委託社員蘇皇人代繳服務費亦被拒絕。
  (三)上訴人只欠6個月之服務費共計4,800元，在97年度之前從未
    欠款，另有多位社員積欠服務費皆未被提起民事訴訟，而上
    訴人因對甲○○提起當選無效之訴與偽造文書之訴，故可知
    甲○○乃挾怨報復。
三、綜上主張，並為本件上訴聲明：
  (一)原判決廢棄。
  (二)被上訴人於第一審之訴及其假執行之聲請均駁回。
  (三)第一、二審訴訟費用由被上訴人負擔。
參、法院之判斷：
一、被上訴人主張上訴人於77年10月11日起，將其所有之營業小
    客車一輛靠行被上訴人合作社，約定由合作社將所領用之營
    業用小客車編號356-CS汽車行車執照1張與車牌照2面交上訴
    人使用，上訴人則應向合作社按月給付並繳納管理服務費80
    0元。被上訴人於97年3月27日催告上訴人返回補訂契約，否
    則將終止雙方先前之合約關係，然上訴人竟置之不理，並自
    97年5月起積欠社費迄今均未再繳納，被上訴人即再以存證
    信函終止契約，並要求返還前開行車執照與車牌等事實，為
    上訴人所不爭執，並有被上訴人於原審提出之欠費明細表、
    存證信函、合作社登記證、合作社址變更登記函等件為證，
    自堪信其主張為真實。
二、按被上訴人向監理機關申請而由上訴人所使用之系爭行車執
    照與車牌，兩造既已約定應由上訴人按月繳納800元之管理
    服務費，雖兩造間並未簽訂書面契約，然依被上訴人所提出
    於97年2月20日所寄發之存證信函內容記載：「台端77年10
    月11日起使用本社營小客車牌照號碼356-CS兩面、行車執照
    乙枚，至97年3月31日止共積欠服務費、違規罰款等，共計
    約新台幣貳仟肆佰元整，煩請於97年4月15日前至本社結清
    上列款項，並另補正計程車客運業駕駛人自備車輛參與經營
    契約書，以符法制，如七日內未返還辦理，即視同雙方先前
    合約關係終止，所有一切民、刑事責任台端自負，希勿自誤
    。」（見原審卷第5頁）就上開內容觀之，兩造間之契約關
    係，應係以：「被上訴人為上訴人申請營業小客車牌照及行
    車執照供上訴人使用，上訴人則按月繳納服務費」為主要內
    容，二者間存有對價關係，且系爭牌照係登記為被上訴人所
    有一節，為上訴人所不爭執，故自非社員之個人財產，是上
    訴人既未依約繳納服務費，被上訴人自可終止提供營業小客
    車牌照及行車執照並請求上訴人返還之。
三、上訴人雖抗辯被上訴人之現任理事主席甲○○違法當選無效
    ，故不願對其按月給付服務費。然查有關甲○○當選被上訴
    人理事無效之訴訟，雖經台灣台北地方法院97年度訴字第14
    04號及台灣高等法院98年度上字第851號判決認定甲○○當
    選無效，然上開訴訟現正上訴最高法院審理中而尚未確定，
    此為兩造所不爭，且經本院向主管之台北市政府社會局查詢
    結果，被上訴人合作社之代表人仍為甲○○，此有該局98年
    10月9日北市社團字第09842785800號函在卷可稽（見本院卷
    第87頁），故甲○○現仍為被上訴人合作社之理事主席，並
    無疑議。又縱認有關甲○○有當選無效之事由存在，其在未
    經法院判決當選無效確定之前，仍有收受服務費及終止契約
    之權利，上訴人並不因此解免按月繳交服務費之義務，縱被
    上訴人有拒絕收受或其他股金或另訂新約事宜之爭議，上訴
    人亦非不能以清償提存之方式履行其給付服務費之清償責任
    ，故上訴人上開所辯拒絕給付服務費之理由，並無依據，自
    難成立。
四、綜上所述，被上訴人既已終止兩造之契約關係，故其依終止
    契約後之法律關係，請求上訴人返還系爭牌照2面及行車執
    照1枚，即無不合，應予准許。原審判決予以准許並依職權
    宣告假執行，並無違誤。上訴人上訴指摘原判決不當，求予
    廢棄改判，為無理由，自應駁回上訴。
五、本件事證已臻明確，兩造造其餘主張及攻擊防禦方法與證據
    ，經本院斟酌後，與本件判決結果已不生影響，故不一一論
    列，附此敘明。
六、據上論結，本件上訴為無理由，依民事訴訟法第436條之1第
    3項、第449條第1項、第78條，判決如主文。
中    華    民    國    98    年    12    月    30    日
                  民事第一庭    審判長法  官  李世貴
                                      法  官  許瑞東
                                      法  官  黎文德
以上正本係照原本作成。
本判決不得上訴。
中    華    民    國    98    年    12    月    30    日
                                      書記官  趙彬


司法院資訊處製作；財團法人民間司法改革基金會備份。
